【裁判字號】    97,台上,2343
【裁判日期】    971106
【裁判案由】    請求遷讓房屋等
【裁判全文】
最高法院民事判決            九十七年度台上字第二三四三號
上  訴  人  甲○○
            乙○○
            丙○○
共      同
訴訟代理人  林宏信律師
被 上訴 人  國防部軍備局
法定代理人  丁○○
訴訟代理人  李志澄律師
上列當事人間請求遷讓房屋等事件，上訴人對於中華民國九十七
年六月二十四日台灣高等法院第二審更審判決（九十六年度重上
更(一)字第一六三號），提起上訴，本院判決如下：
    主  文
上訴駁回。
第三審訴訟費用由上訴人負擔。
    理  由
本件原審以：上訴人甲○○、乙○○、丙○○因任職於國防醫學
院依序獲配占用門牌台北市○○路○段二四巷五弄一八號三樓、
四樓及同弄五九號房屋（下合稱系爭房屋），而系爭房屋分別坐
落之台北市○○區○○段二小段（下均同小段）一八０地號、二
二０地號、二一七地號土地，為中華民國、台北市所有，訴外人
國防部總政治作戰局、被上訴人分別為管理機關。上訴人甲○○
、乙○○、丙○○已依序於民國九十四年八月一日、八十五年七
月一日、九十四年四月一日退休、退伍，之前並分別於七十二年
四月六日、七十九年二月二十七日、八十三年八月十五日獲輔助
購買文山新城、三義新城、精忠新城住宅。國防醫學院已將對於
上訴人之返還系爭房屋請求權讓與被上訴人，上訴人尚未遷讓返
還系爭房屋等事實，為兩造所不爭。茲被上訴人主張：上訴人因
已退休、退伍並已獲輔購住宅，使用借貸系爭房屋期限已屆滿或
使用目的已完畢，應將系爭房屋返還予國防醫學院，國防醫學院
已將對上訴人返還系爭房屋請求權讓與伊，上訴人應遷讓返還系
爭房屋並給付相當於租金之不當得利本息云云。上訴人則否認之
，兩造情詞各執。經查因任職關係獲准配住宿舍，其性質為使用
借貸，目的在使任職者安心盡其職責，是倘借用人喪失其與所屬
機關之任職關係，當然應認依借貸之目的，已使用完畢，配住機
關即宿舍貸與人自得請求返還。上訴人因任職於國防醫學院而獲
配占用系爭房屋，既已分別退休、退伍而離職，之前並獲輔助購
買住宅，其就系爭房屋之使用借貸目的已使用完畢，自應將系爭
房屋返還予配住機關即國防醫學院；而國防醫學院既將系爭房屋
返還請求權讓與被上訴人，則被上訴人據以請求上訴人分別遷讓
返還其配住之宿舍房屋，自屬有據。次查國防醫學院於八十五年
五月間奉令參酌國軍特定職務官舍借宿管理要點暨學院實際需要
而制定之管理實施規定，固有借住甲種官舍房屋如屆軍職限齡退
伍或文職退休，其本人夫婦得繼續居住。如本人亡故後，其配偶
仍得繼續居住。其配偶亡故後所居官舍應即收回公有之規定。目
的乃在處理機關內部宿舍借用，以利職務官舍之管理，其賦予借
住人利益部分係其行政管理之恩惠，應屬行政裁量權之範圍，而
非使用借貸契約之內容，自無拘束使用借貸契約當事人之效力。
而國防部八十七年八月七日令頒國軍特定職務官舍借宿管理要點
（下稱借宿管理要點），係以加強特定職務官舍管理運用與維護
，以照顧國軍自願役現職官士眷屬為目的，屬關於機關內部之組
織、事務之分配、業務處理方式、人事管理等一般性規定，屬行
政程序法第一百五十九條第一項、第二項第一款有效下達之行政
規則，依同法第一百六十一條規定，具有拘束訂定機關、其下級
機關及屬官之效力。則上訴人因任職於國防醫學院而獲配使用系
爭房屋，自應受借宿管理要點之拘束。然上訴人既已獲輔導購宅
，或自所任職之國防醫學院退伍、退休，依借宿管理要點第五點
管理要領之關於借住人退伍時，列管單位收回官舍及輔導購宅之
規定，自應遷讓返還系爭房屋。末查無法律上之原因而受有利益
，致他人受損害者，應返還其利益，其得請求返還之範圍，應以
對方所受之利益為度，非以請求人所受損害若干為準。無權占有
他人房屋可能獲得相當於租金之利益為社會通常之觀念，僅相當
於法定最高限額租金之數額。本件上訴人占有使用系爭房屋，自
被上訴人請求返還而拒不返還時起，即屬無權占有，受有相當於
租金之利益，致被上訴人受有相當於租金之損害，被上訴人得請
求上訴人返還相當於租金之不當得利。上訴人甲○○占有上開四
層樓房之第三層，上訴人乙○○占有該四層樓房之第四層，該樓
房占有使用一八０地號土地面積為七七．八三平方公尺，甲○○
、乙○○均以四分之一計算各為一九．四五平方公尺；上訴人丙
○○獲配房屋坐落一八０地號土地面積一七．六八平方公尺、二
一七地號土地面積二四．一一平方公尺、二二０地號土地面積一
八六．四八平方公尺。則國防醫學院註銷上訴人借住權利後，請
求上訴人於九十二年六月三十日前遷讓返還其各自占有之系爭房
屋，並參照土地法第九十七條規定，自九十二年七月一日起以占
有使用土地面積按當年度申報地價年息百分之五計收相當系爭房
屋租金之不當得利，應予准許。因而將第一審所為被上訴人敗訴
之判決一部廢棄，改判命上訴人甲○○、乙○○、丙○○分別自
其占有之系爭房屋遷讓並返還被上訴人，暨依序給付二萬一千六
百零八元、二萬一千六百零八元、二十四萬二千八百六十八元，
其中一萬八千二百四十七元、一萬八千二百四十七元、二十萬五
千四百十七元自九十二年十二月二日起，其中三千三百六十一元
、三千三百六十一元、三萬七千四百五十一元自九十三年一月一
日起加計法定遲延利息；自九十三年一月一日起至返還系爭房屋
日止按月給付三千三百六十一元、三千三百六十一元、三萬七千
四百五十一元之不當得利本息（被上訴人其餘敗訴部分已經確定
，不另贅述）。按房屋性質上不能與土地分離而存在，使用房屋
必須使用土地，土地法第九十七條第一項所謂城市地方房屋之租
金，不得超過土地及其建築物總價額。又占有基地之利益係歸於
有權管領房屋之人。故無權占有他人房屋所得到之占有土地利益
，其受損害而可請求返還不當得利者係房屋管領人。原審本此見
解而為上訴人敗訴之判決，經核並無違誤。上訴論旨，任意指摘
原判決為不當，聲明廢棄，為無理由。
據上論結，本件上訴為無理由。依民事訴訟法第四百八十一條、
第四百四十九條第一項、第七十八條，判決如主文。
中    華    民    國  九十七  年   十一   月    六    日
                      最高法院民事第四庭
                          審判長法官  許  朝  雄
                                法官  陳  淑  敏
                                法官  鄭  玉  山
                                法官  黃  義  豐
                                法官  袁  靜  文
      本件正本證明與原本無異
                                      書  記  官
中    華    民    國  九十七  年   十一   月   二十   日
                                                      K


司法院資訊處製作；財團法人民間司法改革基金會備份。
